---
title: "Transporte, habitação e emprego"
subtitle: "Economia do Trabalho"
author: "Arthur Bazolli Alvarenga"
institute: "Economia do Trabalho I - PPGE/UFJF"
date: 2023-08-18

format: 
  revealjs:
    theme: solarized
    #view-distance: 5

execute: 
  dev: png
  fig-format: retina
  fig-dpi: 700
  cache: false

editor: 
  markdown: 
    wrap: 72
    
logo: ufjf.png
---

```{r}
#| label: setup
#| echo: false

library(here)
library(tmap)
library(tidyverse)
```


## {{< fa question >}} Motivação

### O que move as cidades?

* Na essência, cidades são mercados de trabalho...
* ...mas não só isso. Vivemos nas cidades, comemos nas cidades, respiramos as cidades!
* Deslocamento: **tradeoff** entre proximidade e custo de transporte.

::: {style="text-align: center; color: #d33682"}
Mesmo num mundo de *home office*, não somos indiferentes ao espaço.
:::




## {{< fa book >}} Fundamentação

### Economias de aglomeração

* Ganhos econômicos fruto da proximidade de pessoas e empresas.
* Principais autores: @duranton2004, @baum-snow2015, @combes2015
* Teoria: produtividade e salários se beneficiam de maior acessibilidade via transporte público




## {{< fa subway >}} Evidências

### Resultados mistos.

::: {style="font-size: 0.7em"}
Estudo|Região            |Intervenção     |Outcomes                       |Resultado             
:-----|:-----------------|:---------------|:------------------------------|:--------------------
1     |Charlotte, EUA    |VLT             |Emprego                        |Sem impacto
2     |Estocolmo, Suécia |Trem urbano     |Emprego e salário              |Apenas para imigrantes
3     |Berlim            |Muro            |Produtividade                  |Positivo e exponencial  
4     |Rio de Janeiro    |VLT, BRT e metrô|Emprego, salário e novas firmas|Positivo, exponencial e **desigual**
:::

::: {style="font-size: 0.5em"}
1. @canales2019
2. @aslund2017
3. @ahlfeldt2015
4. @campos2019
:::




## {{< fa bullseye >}} Objetivo

* Análisar o impacto da expansão do metrô de São Paulo sobre os salários, o emprego e novas empresas

* Canais de transmissão
  + *sharing*: difícil. Depende da política de repasse (*pass-through*) 
  + *learning*: difuso. Proximidade $\rightarrow$ transbordamento de ideias $\rightarrow$ habilidades e inovação
  + *match*: principal. $\uparrow$ Acessibilidade: $\downarrow$ fricção entre $L^s$ e $L^d$.



## {{< fa database >}} Dados

### RAIS

* 2003-2018 
* Ligar indivíduos e firmas
  + Conjunto conectado, estilo AKM
* Variáveis de interesse
  + Salário/hora, nº de vínculos por firma, nº de empresas por região 
* Controles 
  + Gênero, etnia, idade, instrução, tempo de casa
* CEP ou endereço

### Outras fontes

* Geolocalizar CEPs ou endereços: APIs do Google `{mapsapi}` e do OpenStreetMap `{osmdata}` via R
* Raios concêntricos partindo das estações [@butts2021]
* Firma $i$ em até 1,5km da estação $k$: selecionada




## {{< fa calculator >}} Estratégia empírica

::: {style="font-size: 0.8em"}
### Contrafactual
* Se a região $i$ não tivesse ganhado uma estação, como teriam evoluído os outcomes?
* Contrafactual: regiões de **controle** devem ser **similares** às tratadas!
  + Vale comparar uma avenida central com uma rua de bairro pouco movimentada?

### Estimação

* DiD escalonado de @callaway2021a
  + Grupo de tratados varia no tempo
  
$$
\begin{aligned}
ATT(g,t) = \mathbb{E}[Y_t - Y_{g-1} | G = g, \mathbf{X}] - \mathbb{E}[Y_t - Y_{g-1}|D_t = 0, G \neq g, \mathbf{X}]
\end{aligned}
$$

:::




## {{< fa puzzle-piece >}} Desafios

::: {style="text-align: center"}
```{r}
#| label: tmap-buffer
#| out-width: 1000px
#| out-height: 590px

tmap_mode("view")
tmap_options(check.and.fix = TRUE)
readRDS(here("data/rds/tmapa_buffers.RDS"))
```
:::

::: {style="text-align: center; color: #d33682; font-size: 0.75em"}
*How to get away with SUTVA?* 
:::





## {{< fa chart-simple >}} Resultados esperados

Minha terra tem metrôs onde canta o sabiá




## {{< fa heart >}} Obrigado!


#### Arthur Bazolli Alvarenga

{{< fa paper-plane >}} <a href="mailto:arthur.bazolli@estudante.ufjf.br" style="font-size: 30px"> arthur.bazolli@estudante.ufjf.br</a>

{{< fa link >}} <a href="https://baarthur.github.io/" style="font-size: 30px"> baarthur.github.io </a>

{{< fa brands twitter >}} <a href="http://twitter.com/baarthur0" style="font-size: 30px"> \@baarthur0 </a>

{{< fa brands github >}} <a href="http://github.com/baarthur" style="font-size: 30px"> \@baarthur </a>




## {{< fa glasses >}} Referências